【裁判字號】    99,上訴,280
【裁判日期】    990312
【裁判案由】    妨害投票
【裁判全文】
臺灣高等法院刑事判決                 99年度上訴字第280號
上  訴  人  臺灣桃園地方法院檢察署檢察官
被      告  甲○○
被      告  乙○○
上列上訴人因被告妨害投票案件，不服臺灣桃園地方法院98年度
選訴字第3號，中華民國98年12月8日第一審判決（起訴案號：臺
灣桃園地方法院檢察署98年度選偵字第1 號），提起上訴，本院
判決如下：
    主  文
上訴駁回。
    理  由
一、公訴意旨略以：被告甲○○、乙○○父子，原均設籍於臺中
    縣豐原市○○街417 巷6 號，為影響於民國97年1 月12日所
    舉辦之第7 屆立法委員選舉結果，竟委託不知情之吳洪麗雲
    （即被告甲○○之配偶，被告乙○○之母），於96年5 月21
    日將其等二人之戶籍遷入並未實際居住之桃園縣中壢市○○
    街30號3 樓，並分別向中壢市戶政事務所申報遷入，致中壢
    市戶政事務所不察，將上開虛報遷入上開地址而未實際居住
    於該處之甲○○、乙○○2人，編入第7屆立法委員桃園縣第
    3 選區選舉之選舉人名冊公告確定，被告甲○○、乙○○因
    而具投票資格，嗣於97年1月12日之第7屆立法委員投票日，
    均前往中壢市第444 投票所領取選票投票，圖以此虛偽遷移
    戶籍取得投票權之非法方法使第7 屆立法委員選舉之投票結
    果發生不正確之結果。因認被告甲○○、乙○○所為，係犯
    刑法第146條第1項之妨害投票正確罪嫌等語。
二、證據能力：被告對後引證據之證據能力均不爭執（本院卷第
    28頁背面），且觀其製作取得之情形，並無違法或不當之情
    狀，依刑事訴訟法第159條之5規定，均有證據能力，合先敘
    明。
三、按犯罪事實應依證據認定之，無證據不得認定其犯罪事實。
    又不能證明被告犯罪或其行為不罰者，應諭知無罪之判決。
    刑事訴訟法第154條第2項、第301條第1項分別定有明文。次
    按，認定不利於被告之事實，須依積極證據，苟積極證據不
    足為不利於被告事實之認定時，即應為有利於被告認定，更
    不必有何有利之證據。再按，刑事訴訟法上所謂認定犯罪事
    實之證據，係指足以認定被告確有犯罪行為之積極證據而言
    ，該項證據自須適合於被告犯罪事實之認定，始得採為斷罪
    資料。事實之認定，應憑證據，如未能發現相當證據，或證
    據不足以證明，自不能以推測或擬制之方法，以為裁判基礎
    。又認定犯罪事實所憑之證據，雖不以直接證據為限，間接
    證據亦包括在內；然而無論直接或間接證據，其為訴訟上之
    證明，須於通常一般之人均不致有所懷疑，而得確信其為真
    實之程度者，始得據為有罪之認定，倘其證明尚未達到此一
    程度，而有合理之懷疑存在時，事實審法院復已就其心證上
    理由予以闡述，敘明其如何無從為有罪之確信，因而為無罪
    之判決，尚不得任意指為違法。最高法院分別著有30年上字
    第816號、29 年上第3105號、40年台上字第86號、76年台上
    字第4986號判例可資參照。另按刑法第146條第1項之妨害投
    票結果正確罪，必須行為人主觀上具備妨害投票正確結果之
    故意，而以詐術或其他非法之方法，使投票發生不正確之結
    果或變造投票之結果行為，始足以構成本罪。
三、公訴人認被告甲○○、乙○○涉犯上揭犯行，主要以桃園縣
    中壢市戶政事務所96年12 月4日桃中戶字第0960011150號函
    、吳鳳嬌等人（於桃園縣中壢市○○街30號3 樓）之戶籍謄
    本、被告甲○○、乙○○等人委託吳洪麗雲辦理上開戶籍遷
    入登記之委託書及遷入戶籍登記申請書（他字卷第41至42頁
    、第67至70頁、第71至74頁），桃園縣政府警察局中壢分局
    96年12月21日派出所查訪紀錄表、臺灣桃園地方法院檢察署
    97年6月13日勘驗筆錄、第7屆立法委員選舉桃園縣中壢市第
    444號投（開）票所報告表、選舉人名冊、第444號投開票所
    資料、桃園縣選舉委員會97年6月18日桃選一字第097075043
    8號函及附件會議紀錄影本、勘驗現場照片8幀，以及個人基
    本資料查詢結果報表（他卷第95頁、第187頁、第190頁、第
    192頁、第195至196 頁、第198至203頁、選偵字卷第4至5頁
    ）等為據。訊據被告甲○○、乙○○固不諱言有遷移戶籍之
    事，然均堅決否認有何妨害投票之犯行，均辯稱：是為工作
    因素，而遷移戶籍至桃園縣中壢市○○街30號3 樓，被告二
    人均在中壢市上班，為收受信件方便，將戶籍從原先租用之
    臺中縣豐原市○○街417巷6號房屋，遷至上開五穀街地址，
    當時實際居住在向翁景山租用之桃園縣中壢市○○○街70巷
    22之3號2樓住處，並非為選舉而遷入上址等語。經查：
（一）有關被告甲○○、乙○○於96年5 月21日將戶籍遷入桃園
      縣中壢市○○街30號3 樓之以吳鳳嬌為戶長之戶號內，而
      實際居住於桃園縣中壢市○○○街70巷22之3號2樓，而被
      告甲○○、乙○○於97年1月12日之第7屆立法委員選舉投
      票日，前往桃園縣中壢市第444 號投（開）票所投票等情
      ，為被告二人所是認，且有吳鳳嬌等人之戶籍謄本、被告
      甲○○、乙○○等人委託吳洪麗雲辦理上開戶籍遷入登記
      之委託書及遷入戶籍登記申請書，以及桃園縣政府警察局
      中壢分局96年12月21日派出所查訪紀錄表，臺灣桃園地方
      法院檢察署97年6月13日勘驗筆錄、第7屆立法委員選舉桃
      園縣中壢市第444 號投（開）票所報告表、選舉人名冊、
      第444號投開票所資料、桃園縣選舉委員會97年6月18日桃
      選一字第0970750438號函及附件會議紀錄影本、勘驗現場
      照片8幀等在卷可參，此部分事實，堪予認定。
（二）被告等辯稱：因工作關係，全家戶籍遷移，但未住戶籍地
      ，是向翁錦山租屋住乙節，關諸桃園縣政府中壢分局派出
      所查訪紀錄所載：吳政峰稱：甲○○等人均親戚關係，因
      工作關係戶籍設在我家，未在此居住，都住在附近等語（
      他字卷第95頁），是被告等所辯，似非無據，再者，證人
      即被告甲○○之姪子，被告乙○○之堂兄吳震豐證稱：伊
      是以製作魚丸、雞捲類的製品在傳統市場內販賣為業，製
      作魚丸、雞捲的地點在桃園縣中壢市○○街28號1 樓，該
      事業是伊83年間退伍後，從伊父親手上接手經營，95 年4
      月間被告乙○○沒有工作，伊叫被告乙○○從豐原上來中
      壢幫忙經營事業，而被告甲○○則是製作魚丸、雞捲的老
      師傅，在被告乙○○上來一個禮拜過後上來中壢，後來伊
      要求被告甲○○留下來幫伊經營事業。乙○○單獨先來中
      壢時，是住在伊五穀街的家中，等到甲○○、吳洪麗雲上
      來時，他們一家三口在新屋交流道附近的文化街，承租一
      間房子，一起住，吳志益上來時也跟他們一起住，約一年
      之後就搬到桃園縣中壢市○○○街70巷22之3號2樓。97年
      間舉辦的第七屆立法委員選舉，伊全家並無特定支持人選
      ，亦不知道當時其選區的立法委員候選人有誰，伊之親戚
      中亦無人登記參選97年立法委員選舉等語（原審卷第66至
      67頁背面），核與證人翁錦山證稱述：渠與吳震豐在同一
      市場工作，向吳震豐買進雞捲，在市場上賣貢丸、火鍋料
      ，而被告甲○○在吳震豐位於中壢市○○街28號1 樓工廠
      工作，因此認識被告甲○○，95年7 月間被告甲○○說他
      當時住的文化街住處太吵，問我是否可將桃園縣中壢市○
      ○○街70巷22之3號2樓的房屋出租給他，遂以租金每個月
      五千元租給甲○○，一直到現在，該屋是五層公寓的二樓
      ，約有24坪，三房一廳，但因雙方是朋友，所以未簽立租
      約。曾與吳震豐、被告甲○○聊天，談過選舉的事情，但
      是吳震豐、甲○○一家人似乎沒有特定的支持對象，也沒
      有特定的政黨傾向等語（原審卷第68-69 頁），大致相符
      ，且桃園縣中壢市○○○街70巷22之3號2樓，確屬證人翁
      錦山所有，有桃園縣中壢地政事務所覆本院函及建物登記
      謄本在卷可參（本院卷第35-36 頁），是被告等所辯，即
      非無據，非不可採。
（三）公訴人指摘被告乙○○所供與證人吳震豐所述時間不符，
      不能採信乙節，按被告乙○○稱：我94年5 月退伍就上來
      中壢住在我伯母家，就是我的戶籍地址，我去振鎬公司上
      班之前都在作魚丸，我做了兩、三年等語（原審卷第40頁
      ），與證人吳震豐所述，被告乙○○上來中壢幫忙經營事
      業之時間，固有出入，惟參酌被告乙○○係於96年11月21
      日至97年1月8日間，受僱於址設臺北縣板橋市○○路忠義
      巷14弄23號1 樓之振鎬工程有限公司等情，有原審依職權
      自勞保局電子閘門查詢作業調取被告乙○○勞保投保資料
      查詢結果及振鎬工程有限公司公司及分公司基本資料查詢
      明細各1紙在卷可參（原審卷第26、27 頁），顯見被告乙
      ○○於96年11月21日前，已離開臺中縣豐原市之承租處，
      北上謀職，則其與證人吳震豐所述之時間固有出入，然基
      本事實，並無不同，衡情，人對時間之記憶，因人而異，
      並隨事隔久遠，而不免記憶不同，甚且有誤，因此，尚難
      以此時點之歧異，而推翻其基本事實。此部份所指，尚有
      誤會。
（四）公訴人以：被告與翁錦山並無租約書面可證，則翁錦山所
      述，不能遽採乙節，然查：房屋租賃固得以書面為之，然
      不以書面亦非不可，此參諸民法第422 條規定自明，且民
      間之房屋租賃，因各種因素，亦非無有未立書面之情形，
      是此部份所指，似有誤會。
（五）公訴人以：被告甲○○於偵訊稱：因收受信件，例如燃料
      稅、兵單等，為了不成為逾期信件或退還信件所以遷戶籍
      。於審理稱：很多信件及罰單都沒有辦法收受，才想把戶
      籍遷上來。惟經公訴人職權調閱被告2 人申辦健保卡換發
      紀錄顯示，在94年至96 年間被告2人並無任何換發紀錄，
      有中央健保局北區分局98年12月4日健保桃承二字第09831
      83 543號函可稽，且就交通部公路總局臺中區監理所豐原
      監理站98年11月30日中監豐字第0980020424號函所示，被
      告2 人歷次申請補發駕照之紀錄顯示，被告申請駕照均現
      場領取，並無郵寄戶籍地之情形，是被告抗辯因收受信件
      、罰單之故，需將遷移戶籍，是否屬實，顯有疑義乙節。
      姑不論公訴人未提出上開資料供參，且被告等未曾指稱健
      保卡或換發駕照等為遷移戶籍之原因，則公訴人以之質疑
      被告所述，顯有誤會。
（六）公訴人另以：被告2 人若非為第七屆立法委員選舉，而係
      因工作而遷戶籍，則被告乙○○94年5月退伍，且據被告2
      人所稱，被告乙○○於退伍後不久即前往中壢工作，何以
      被告2人需趕在據其稱工作2 年後之96年5月21日在第七屆
      立法委員選舉敏感期間內遷入戶籍？且為何在偵訊中檢察
      官已為善意告知未實際居住設籍地前往投票有觸犯刑法妨
      害投票罪之虞之諭知後，仍堅持前往投票？乙節，然查：
      遷移戶籍若未違法，何時遷移，本屬自由，自無所謂敏感
      時刻，否則豈非於所謂之敏感時刻，均不得為戶籍之遷移
      ？再者，選舉權乃人民之基本權，是否因他人之懷疑，即
      不得行使之？亦非無疑。是此部份所指，亦有誤會。
（七）至於被告甲○○、乙○○於97年1 月間，實際居住於桃園
      縣中壢市○○○街70巷22之3號2樓，與其等戶籍所在之桃
      園縣中壢市○○街30號3樓，固然不同，惟於97年1月12日
      第7 屆立法委員選舉時，均為桃園縣第三選區，此有桃園
      縣中壢市公所98年10月12日中市民字第0980060135號函在
      卷可稽（原審卷第55頁）。是被告二人於97 年1月12日所
      舉辦之第7 屆立法委員選舉均有投票權，從而，被告二人
      上開遷移戶籍之行為，縱與戶籍法之相關規定有所不符，
      惟難認主觀上有影響該次立法委員選舉結果之故意，而與
      刑法第146條第1項之妨害投票結果正確罪之罪責不符。
（八）公訴人聲請傳喚桃園縣中壢市○○○街70巷22之3號2樓及
      吳震豐之鄰居乙節，然並未指陳其年籍姓名，即無從調查
      ，附此敘明。
綜上，公訴人所舉證據，尚未達於通常一般之人均不致有所懷疑
，而得確信其為真實之程度，本院尚難形成有罪之確信，此外，
復查無其他積極證據足資證明被告等之犯行，自應諭知被告等無
罪。
四、原審同此認定，諭知被告等無罪，核無不合。公訴人上訴指
    摘略以：原審未調查左近鄰居，被告及證人所述不可採等，
    如前所述，難認有理由，應予駁回。
據上論結，應依刑事訴訟法第368條，判決如主文。
本案經檢察官侯千姬到庭執行職務。
中    華    民    國    99    年    3     月    12    日
                  刑事第十八庭審判長法  官  吳鴻章
                                    法  官  汪梅芬
                                    法  官  周政達
以上正本證明與原本無異。
如不服本判決，應於收受送達後10日內向本院提出上訴書狀，其
未敘述上訴之理由者並得於提起上訴後10日內向本院補提理由書
（均須按他造當事人之人數附繕本）「切勿逕送上級法院」。
                                    書記官  廖純瑜
中    華    民    國    99    年    3     月    12    日

司法院資訊處製作；財團法人民間司法改革基金會備份。
